臺灣高等法院臺中分院民事判決　九十三年度上易字第二○五號
　　上　訴　人　甲　○
　　訴訟代理人　陳建勛律師
　　被　上訴人　乙○○○江朝.
　　訴訟代理人　巫瑞村律師
右當事人間請求分割共有物事件，上訴人對於中華民國九十三年二月二十六日臺灣彰
化地方法院九十二年度訴字第九八七號第一審判決提起上訴，本院於九十四年三月八
日言詞辯論終結，判決如下：
    主      文
原判決廢棄。
兩造共有坐落彰化縣員林鎮○○○段三七地號，地目：田，面積八百八十七點零六平
方公尺土地，如附圖三所示甲部分面積六百四十四．六九平方公尺分歸上訴人所有，
如附圖三所示乙部分，面積二百四十二．三七平方公尺分歸被上訴人所有。
第一、二審訴訟費用由上訴人負擔一八三分之一三三，餘由被上訴人負擔。
    事實及理由
壹、程序方面：
一、按本件被上訴人江朝棟業於本案審理期間之九十三年八月九日亡故，由其繼承人
    乙○○○聲明承受訴訟，而被上訴人江朝棟生前所有坐落彰化縣員林新南東段第
    三七號土地、應有部分一八三之五０，亦由被上訴人乙○○○基於分割繼承，而
    辦妥繼承登記在案。此有江朝棟戶籍謄本及土地登記簿謄本各一份在卷可參，其
    聲明承受訴訟，依法自應予准許，先予敘明。
貳、實體方面；
一、本件被上訴人原審起訴主張坐落於彰化縣員林鎮○○○段三十七號土地（下稱系
    爭土地）係兩造所共有，被上訴人應有部分為一八三分之五十，上訴人應有部分
    為一八三分之一三三，該筆土地無不能分割的情形，兩造間也沒有不能分割的特
    約，且就分割方法不能達成協議等事實，為此本於民法第八百二十三條第一項、
    第八百二十四條第二項請求准予裁判分割如原審判決附圖一所示，並提出地籍圖
    謄本及土地登記謄本為證，上訴人則以系爭土地相鄰坐落彰化縣員林鎮○○○段
    三六之二號土地也是被上訴人所有，應依上訴人於原審所提所示之方案，即採如
    原審判決附圖二或三所示之方案分割，被上訴人就系爭土地分得部分，即可與上
    述三六之二號土地合併使用，得為完整之規劃，並充分發揮不動產的經濟效益等
    語置辯。
二、原審法院審酌兩造攻擊防禦方法後，認系爭土地為特定農業區農牧用地，其東西
    長，而南北短，略呈長方形，除西側與道路相臨外，其餘北、東、南三側皆未與
    道路相通，此有地籍圖謄本、土地登記謄本及上訴人提出的照片在卷可憑，且為
    兩造所不爭執，並斟酌：(1)系爭土地既西臨道路，且僅分割為二筆，自以東西向
    ，並按兩造應有部分比例分配面臨道路部分的長度方式分割，形成南、北二筆，
    才能使分割後二筆土地均能面臨道路，便利所有人對外聯絡及農用機械通行，以
    公平維護二筆土地的價值。(2)共有人在共有物上如各有使用現狀，固然盡量依各
    共有人使用現狀定分割方法，以維持現狀，然如因此造成分割後土地價值相差過
    大，對其他共有人顯不公平時，即不能完全依現狀分割等情，認以被上訴人所提
    出即如附圖一所示方案為妥適，因而判令兩造共有坐落彰化縣員林鎮○○○段三
    七號、田、面積八八七‧０六平方公尺土地，如附圖一所示甲部分面積六四四‧
    六九平方公尺分歸上訴人甲○取得；乙部分面積二四二‧三七平方公尺分歸被上
    訴人江朝棟取得（因被上訴人江朝棟死亡，已由乙○○○承受訴訟）。上訴人不
    服原審前開判決結果，因而提起上訴，其上訴聲明：(一)原判決廢棄。(二)兩造共有
    座落彰化縣員林鎮○○○段三七地號、田、面積八八七‧○六平方公尺土地，請
    求依如附圖所示方案分割（確實分割位置在地政機關繪製複丈成果圖後補正）。
    (三)第一、二審訴訟費用由被上訴人負擔。被上訴人則答辯聲明：(一)上訴駁回。(二)
    第二審訴訟費用由上訴人負擔。
三、被上訴人起訴主張系爭坐落主文所示的土地為兩造所共有，被上訴人的應有部分
    為一八三分之五０，上訴人應有部分為一八三分之一三三，該筆土地無不能分割
    的情形，兩造間亦無不能分割之特約，且就分割方法亦有不能達成協議的事實，
    業據其提出地籍圖謄本及土地登記謄本等件為證，復為上訴人所不爭執，堪認為
    實在。因此，被上訴人依民法第八百二十三條第一項、第八百二十四條第二項訴
    請分割系爭土地，於法有據，應予准許。
四、按裁判分割共有物，如採原物分割者，法院僅須斟酌共有物之性質及其經濟效力
    ，作公平合理之分配即可，各共有人在分割前之使用狀況，固應加以考量，惟該
    現況使用如顯失公平或不合經濟利益，縱共有人間有分管之約定，法院亦不受其
    拘束（最高法院八十八年台上字第四四四號、九十一年台上字第一七九五號民事
    判決趣旨參照）。經查：
(一)、系爭土地為特定農業區農牧用地，其東西長，而南北短，略呈長方形，除西側與
    既成道路相臨外，其餘北、東、南三側皆未與既成道路相通，此業據本院親至現
    場履勘，並製有勘驗略圖及被上訴人所提之照片七張在卷可憑（本院卷第四十頁
    、第四十四～四十七頁），雖上訴人於本院主張：上訴人與被上訴人之父親就系
    爭土地早已有分管系爭土地之協議，此一分管契約對被上訴人亦有拘束力，目前
    兩造即依分管契約之內容分別耕種，原審所定之分割方案，有違兩造間之分管協
    議，既不能維持現狀、又增加共有人之損失，徒生爭執，故應以維持現狀之原則
    分割共有物為妥，惟被上訴人否認兩造間有何分管之協議，上訴人就此亦無法舉
    證證明之，本難遽予採信。
(二)、上訴人雖又以被上訴人目前所使用之土地係未面臨道路之裡地部分，故而主張應
    採現狀分割之原則，即依其所提如附件所示之分割方案為妥，然上訴人已坦言伊
    之前雖在系爭土地種植番石榴，但因價格低，田地任其荒蕪等語（本院卷第八十
    二頁），被上訴人除一再否認上訴人有何栽種番石榴之情外，並堅稱上訴人係在
    於本件訴訟繫屬後，始在系爭填土（級配土石），土地施設鐵絲網、涵洞、擋土
    牆、開闢通道、坡道及種植果樹（見本院卷第八十二頁），並提出照片為憑（原
    審證物袋、本院卷第四十五、四十六頁）；上訴人亦始終未能舉證證明其在本件
    涉訟前，確已在系爭土地實際從事何種耕作或種植何農作物以為收益，自不能單
    以現狀之使用資為本案分割之惟一原則，而應視各共有人之利害關係、共有物之
    性質、利用價值及經濟效用，本諸公平之意旨，作為通盤之考量，而不受當事人
    現狀使用或分管契約之拘束。
(三)、次查上訴人於本院固主張應採如附件所示之分割方案為準，然依分割方案，被上
    訴人所分得之土地地形完整，且均面臨馬路，對外交通方便，其土地之潛在價值
    也相對增高，反之被上訴人所分得之土地，則不僅大部分屬於位於未面臨馬路之
    袋地，甚至必須自己提供土地以連接對外之通路，其被劃歸為道路使用之土地形
    狀又呈狹窄、長條狀，面臨馬路之寬度不僅相當有限，且僅供通路使用，影響其
    土地之整體開發與利用價值，經濟效益與上訴人分得之土地部分相較，顯然失衡
    ，有欠公允，自難採酌。再上訴人於原審所提出如原審判決附圖二、三所示方案
    ，其中原審判決附圖二之方案，係將面臨道路的西邊土地全部分歸其自己取得，
    而由被上訴人分得東邊完全未面臨道路的土地，無法對外聯絡，對被上訴人相當
    不利，有違公平趣旨，另原審判決附圖三所示方案，亦僅係將原審判決附圖二所
    示之方案略為修改，且在南邊割出一條一．八公尺寬的通道，東連分歸被上訴人
    取得的土地，西接系爭土地西側的道路，使被上訴人得以一．八公尺寬的通道對
    外通行，不致形成袋地而已，惟系爭土地西側面臨道路部分幾乎仍歸上訴人取得
    ，被上訴人僅取得其中一．八公尺，且分得的土地又大部分在裡地，其價值低於
    上訴人分得的土地甚多，對於被上訴人同樣顯不公平，是以上訴人於原審所提之
    前開分割方案，亦非妥適，均難採行。
(四)、再如本案附圖二所示之分割方案方面，被上訴人已陳明因與系爭三十七號土地東
    側相鄰之第三十六之一號土地，為其與訴外人江明鎮所分別共有，分割後由被上
    訴人取得第三十六之二號土地，江明鎮取得第三十六之一號土地，但因該三十六
    之一土地，並無對外通道，故於雙方分割時，在被上訴人所有第三十六之二號南
    側應劃出寬一．五公尺之土地由渠取得，俾日後得以借道系爭土地與道路相連，
    如採此方案，將不利相鄰土地之通行及利用，且被上訴人依該方案所分得之北側
    土地深度較深，使得其土地面臨馬路之面寬縮小，並不適合等語（本院卷第九十
    三頁反面、一二七頁反面）；另上訴人亦具狀陳明不持此方案（本院第一二０頁
    ）；上訴人（本院卷第九十三頁反面），是依附圖二所示之分割方案，既足以影
    響相鄰地所有人日後通行之利益，自不宜率採。
(五)、末按系爭土地既西臨道路，且僅分割為二筆，自以採東西向為主之分割方案，令
    兩造皆能均能面臨馬路對外聯絡及農用機械通行使用，方符兩造之權益並維護二
    筆土地價值之衡平，原審因之採酌如附圖一所示之方案，固已顧及雙方之權益，
    然被上訴人嗣於本院又主張將分割方案修正如附圖三所示，上訴人雖抗辯依此方
    案將違背向來之分管使用，且將另覓繼續耕作之灌溉水源云云，但所謂現狀使用
    ，僅供本院分割共有物之參考，並無拘束力，已如前述，再參酌上訴人曾任由土
    地荒蕪，不事耕作，且其目前在系爭土地所栽種之瓜藤、柚子，種植時間不久、
    經濟價值及收益均相當有限，可見上訴人並非以是項農作為生，另所謂之灌溉水
    源亦非不得再協調分配使用，且如採附圖三所示之分割方案，不惟被上訴人得將
    東側之畸零地部分與其所有之第三十六之二號土地合併使用，並能使上訴人分得
    之土地更趨完整，被上訴人亦能分得面臨馬路之面寬達六．三六公尺，除可供通
    行外，亦可供耕作，對於雙方之經濟效益俱能提高，更能一併解決三十六之一號
    土地所有人之通行問題，上訴人也陳明如原審判決所採即附圖一所採之分割方案
    與附圖三所示之分割方案，二相比較，以附圖三所示之分割方案對上訴人為有利
    ，本院因之斟酌系爭共有土地之性質、各共有人之利益之均衡及經濟效用暨與相
    鄰地通行等因素綜合考量，認以此方案對各共有人之利益均能均衡保障，並符合
    公平之原則，應屬適當而可採。
(六)、雖上訴人又以其曾在系爭土地填土及施作水泥護牆，主張被上訴人就其所分得面
    臨既成道路部分，已經上訴人填土又設有水泥護欄，已提高其價值，上訴人所分
    得之裡地部分則未經填土、設護欄，顯然受有損害，被上訴人應補償上訴人價差
    等語，然被上訴人始終爭執上訴人所謂之填土及增設水泥護欄係在本件涉訟之後
    所為，並提出前開照片為據，上訴人又始終無法提出具體事證證明其前開填土等
    確實係在本件涉訟之前所為，其中鐵圍籬部分上訴人復承認係九十三年一、二月
    間所設（本院卷第三十七頁），顯在本件訴訟繫屬之後，此外上訴人亦坦言在此
    之前因收成欠佳，並未在系爭田地從事耕作，而任由土地荒廢，可見其縱在本案
    訴訟繫屬之前曾有填土及設置水泥護欄等種種設施，對土地之使用及經濟效益之
    提升亦屬有限，況系爭土地地目為：田，使用分區為特定農業區，使用類別為「
    農牧用地」，依法不能填土，上訴人在系爭土地填置供建築房屋之級配土石，不
    符農作之目的與利益，已據被上訴人具狀陳明在卷（本院卷第一二六頁反面、第
    一二七頁正面），是上訴人此部分請求被上訴人補償其價差，亦無可採。
五、綜上所述，原審採附圖一所示之分割方案，將該附圖一所示之甲部分分歸上訴人
    所有，乙部分分歸被上訴人所有，固非無見，然因被上訴人於本院已同意修正分
    割方案如附圖三所示，上訴人亦陳明附圖三所示之分割方案，較附圖一之分割方
    案，對上訴人為有利，是為兼顧兩造之利益，並考量系爭土地之利用價值及經濟
    效益暨與相鄰地通行等因素，認以附圖三之方式為可採，從而本件上訴人所陳報
    之分割方案固無足採，但其上訴意旨以原審判決所採之分割方案尚有未當，請求
    將原判決予以廢棄改判則屬有據，其上訴人為有理由，爰將原審判決予以廢棄，
    並判決如主文所示。
六、又本件上訴雖有理由，但被上訴人之訴訟行為，按當時之訴訟程度，均為伸張或
    防衛權利所必要，爰依民事訴訟法第八十一條第二款之規定，命兩造各依原應有
    部分比例（即如本判決主文第二項所示比例）分擔訴訟費用。
七、兩造其餘攻擊防禦及證據調查之聲請，於本院右開判決結果不生影響，無逐一論
    列之必要。
據上論結：本件上訴為有理由，依民事訴訟法第四百五十條、第八十一條第二款、第
七十八條，判決如主文。
中　　　華　　　民　　　國　　九十四　　年　　　三　　　月　　二十二　　日
~B1民事第二庭審判長法　官　童有德
~B2　　　　　　　　法　官　翁芳靜
~B3　　　　　　　　法　官　謝說容
右為正本係照原本作成。
不得上訴。
~B 　 　　　　　　書記官　蘇昭文
中　　　華　　　民　　　國　　九十四　　年　　　三　　　月　　二十三　　日
　　　　　　　　　　　　　　　　　　　　　　　　　　　　　　　　　　　　Ｙ
